【裁判字號】    88,簡上,262
【裁判日期】    890208
【裁判案由】    遷讓房屋
【裁判全文】
臺灣臺南地方法院民事判決    八十八年度簡上字第二六二號
    上  訴  人  甲○○
    訴訟代理人  盧俊誠律師
    複代理人    張文嘉律師
    被上訴人    乙○○      住.
    訴訟代理人  丙○○      住.
右當事人間請求遷讓房屋事件，上訴人對於中華民國八十八年九月二十日臺灣臺南地
方法院臺南簡易庭八十八年南簡字第七一二號第一審判決提起上訴，本院判決如左：
    主  文
上訴駁回。
第二審訴訟費用由上訴人負擔。
    事  實
甲、上訴人方面：
一、聲明：求為判決：
（一）原判決廢棄。
（二）被上訴人應自門牌號碼為台南市○○路三０五巷三三號之建物（以下簡稱系爭
      房屋）遷讓返還予上訴人。
（三）訴訟費用由被上訴人負擔。
二、陳述：除與原判決記載相同者，茲引用之外，補稱：本件系爭房屋之基地，係於
    民國五十九年二月十九日分割，係由上訴人之前手蘇武雄之父蘇仲義直接將其應
    有部分所取得之獨立所有權贈與並移轉登記為其子蘇武雄之名義，而系爭房屋建
    物興建當時，蘇武雄雖尚屬少年，惟其父仍然以蘇武雄名義作為房屋之起造人，
    予以興建，並以蘇武雄為系爭房屋之納稅義務人。固然房屋起造人及納稅義務人
    為行政法上之權利義務之歸屬對象，非民法上物權歸屬判斷之唯一依據，然房屋
    與其基地之所有權人為同一人，乃屬常態，觀諸訴外人蘇武雄之父將房屋起造人
    及基地所有權人，均以蘇武雄之名義為之，實不難看出其父有意將土地及房屋所
    有權均贈與蘇武雄，以使房屋及土地權利之歸屬與行使單純，蘇武雄之父既出資
    以蘇武雄名義興建系爭房屋，即有將系爭房屋贈與蘇武雄之意，是系爭房屋完成
    興建時，蘇武雄已當然取得系爭房屋之所有權。
三、證據：聲請向台南市政府工務局調閱系爭房屋起造人資料，暨訊問證人蘇武雄。
乙、被上訴人方面：
一、聲明：求為判決：駁回上訴。
二、陳述：除與原判決記載相同者，茲引用之外，補稱：
（一）被上訴人占有系爭房屋已有數十年，並無侵奪上訴人對於系爭房屋之占有。
（二）上訴人主張對系爭房屋之占有事實乃於八十六年四月間以占有改定之方式由蘇
      武雄取得占有。若其主張之事實屬實，則上訴人係蘇武雄之占有的繼受取得人
      ，故蘇武雄對於系爭房屋之占有狀態，應為上訴人所繼受，蘇武雄與被上訴人
      係母子關係，被上訴人已在系爭房屋內居住數十年，可見被上訴人並非違反蘇
      武雄之意思亦無排除蘇武雄對系爭房屋之事實上管領力，自不得謂被上訴人侵
      奪蘇武雄對系爭房屋之占有，上訴人繼受蘇武雄之占有，亦不得主張被上訴人
      返還占有物及侵害占有之損害賠償。
（三）上訴人請求調查系爭建物起造人資料之目的為調查系爭建物之所有權歸屬問題
      。與本案並無直接關聯，且該問題已經鈞院八十六年南簡字第九六二號及八十
      六年簡上字第二一０號判決確定，應無調查之必要。
三、證據：提出繼承系統表、土地謄本、台南市南區日新里辦公處證明書各一份為證
    。
丙、本院依職權調閱本院八十六年南簡字第九六二號、八十六年簡上字第二一０號遷
    讓房屋卷。
    理  由
一、本件上訴人起訴主張：上訴人於八十五年十二月七日向訴外人即被上訴人之子蘇
    武雄購買系爭房屋及台南市○區○○段四二四之十七地號土地，訴外人蘇武雄於
    八十六年三月十二日將上開土地所有權移轉登記予原告，而系爭房屋因未辦理保
    存登記，致無法向地政機關辦理所有權移轉登記，因出賣人於土地過戶登記辦妥
    後，於八十六年四月間將系爭房屋以占有改定方式交付予上訴人占有，由上訴人
    取得事實上處分權及占有權益，被上訴人未經上訴人同意，無權占有系爭房屋至
    今，已侵害上訴人就系爭房屋之處分權及占有權益，為此依民法第一百八十四條
    第一項、第二項、第二百十三條第一項、第九百六十二條規定訴請被上訴人自系
    爭房屋遷讓返還予上訴人。
二、被上訴人以：本件遷讓房屋事件，前經鈞院八十六年度南簡字第九六二號、八十
    六年度簡上字第二一０號判決確定，被上訴人自系爭房屋蓋好後即居住其內已有
    五十年以上，從來沒有搬遷過，而且被上訴人一直認為是其所有，以所有權人住
    在該屋，系爭房屋原是被上訴人之夫所有，只是納稅義務人登記為蘇武雄，被上
    訴人之夫從沒有將系爭房屋贈予蘇武雄，被上訴人及蘇武雄兄弟姐妹對該系爭房
    屋都有權利，且上訴人係繼受蘇武雄之權利，其占有狀態亦應與蘇武雄相同，蘇
    武雄與被上訴人係母子關係，被上訴人並無侵奪上訴人對於系爭房屋之占有等語
    ，資為抗辯。
三、依兩造前開陳述觀之，兩造對系爭房屋係五十九年間由蘇武雄之父出資興建，以
    蘇武雄之名義登記為納稅義務人，上訴人有於八十五年十二月七日與蘇武雄就系
    爭房屋及基地訂立不動產買賣合約買受系爭房屋及基地，蘇武雄並已於八十六年
    三月十二日將基地所有權移轉登記予上訴人之事實，均不爭執，並有上訴人提出
    之不動產買賣合約書、土地所有權狀及房屋稅單各一份為證，則該部分事實，可
    信為真實。是本件所應審究者乃在於上訴人就系爭房屋是否已取得事實上之處分
    權及占有，其依民法第一百八十四條、第二百十三條及第九百六十二條之規定訴
    請被上訴人遷讓返還系爭房屋是否有理，茲就本院意見陳述如下：
（一）按〔法院於確定判決理由中，就訴訟標的以外當事人主張之重要爭點，本於當
      事人辯論之結果，已為判斷時，除有顯然違背法令之情形，或當事人已提出新
      訴訟資料，足以推翻原判斷之情形外，應解為在同一當事人就與該重要爭點有
      關所提起之他訴訟，法院及當事人就該重要爭點之法律關係，皆不得作任何相
      反之判斷或主張，以符民事訴訟法上之誠信原則。〕，最高法院八十四年台上
      字第二五三０號判決意旨可供參酌。經查，上訴人曾以系爭房屋所有權人蘇武
      雄出售予伊而取得系爭房屋所有權，本於所有物返還請求權訴請被上訴人遷讓
      房屋（本院八十六年南簡字第九六二號、八十六年簡上字第二一０號遷讓房屋
      事件），就蘇武雄是否為系爭房屋之所有權人之重要爭點，業經本院判斷蘇武
      雄並非系爭房所有權人，此業經本院依職權調取上開遷讓房屋事件全卷查明屬
      實，則在該遷讓房屋訴訟中，已就系爭房屋所有權人是否為蘇武雄為相當之調
      查及辯論並為判斷，上訴人於本件訴訟中雖另以系爭房屋之建築執造係以蘇武
      雄為申請人而主張蘇武雄為系爭房屋之所有權人，然建築執照僅係建築主管機
      關為管理建築物所為之行政措施，亦不據為認定建築物所有權之認定，上訴人
      既未提出其他足以推翻原判斷之訴訟資料，衡諸誠信原則，本院認就系爭房屋
      所有權歸屬之此項重要爭點之法律關係，不得為與該判決相反之判斷或認定。
      是上訴人主張系爭房屋業經蘇武雄之父以贈與而由蘇武雄取得所有權，即無足
      採。
（二）次按自己出資建築之建築物，於建築完成時，應由出資人取得建築物之所有權
      。經查，兩造對系爭房屋係由被上訴人之夫出資所建築之事實，既均不爭執，
      則被上訴人之夫在系爭房屋建築完成時即原始取得該屋所有權，被上訴人之夫
      死亡後，依民法第一千一百三十八條、第一千一百四十八條及第一千一百五十
      一條之規定，應由被上訴人、被上訴人之子女因繼承而公同共有取得系爭房屋
      之所有權。再按共有物之處分、變更、及設定負擔，應得共有人全體之同意，
      民法第八百十九條第二項定有明文，則共有人一人或數人未得他共有人同意擅
      為處分，自非有效（最高法院十八年上字第六七六號判例可資參照），則上訴
      人雖與蘇武雄就系爭房屋訂立買賣契約，惟蘇武雄既係未經其他共有人全體同
      意，擅自處分系爭建物，其所為移轉系爭建物處分權之物權行為，依上揭說明
      ，自非有效，且上訴人亦自承未占用過系爭房屋，則上訴人顯無從因蘇武雄之
      無權行為而取得事實上之處分權及占有。況被上訴人為系爭房屋之公同共有人
      之一，已如前述，其係本於所有權人之地位使用及占有系爭房屋，亦難謂有何
      侵害上訴人權利或占有之處。
三、綜上，上訴人本於民法第一百八十四條第一項、第二項、第二百十三條第一項、
    第九百六十二條規定訴請被上訴人將系爭建物遷讓返還上訴人，於法無據，不應
    准許。其假執行之聲請亦失所附麗，應併予駁回。原審為上訴人敗訴之判決，及
    駁回其假執行之聲請，並無不合。上訴意旨指摘原判決不當，求予廢棄改判，為
    無理由，應予駁回。
四、據上論結，本件上訴為無理由，依民事訴訟法第四百三十六條之一第三項、第四
    百四十九條第一項、第七十八條，判決如主文。
中      華      民      國    八十九    年      二      月     八      日
                                    臺灣臺南地方法院民事第二庭
~B  審判長法    官  李素靖
~B        法    官  林英志
~B        法    官  童來好
右正本證明與原本無異。
本判決不得上訴。
中      華      民      國    八十九    年      二      月     十      日
~B  法院書記官  鄭佩玉


司法院資訊處製作；財團法人民間司法改革基金會備份。
